最　高　行　政　法　院　判　決　　　　　　　　　九十一年度判字第二二五一號
　　上　訴　人　甲○○
　　訴訟代理人　林詮勝　　律師
　　被 上訴 人　教育部
　　代　表　人　乙○○
右當事人間因有關教育事務事件，上訴人對於中華民國九十年八月九日臺北高等行政
法院八十九年度訴字第二四○三號判決，提起上訴，本院判決如左：
　　主  文
上訴駁回。
上訴審訴訟費用由上訴人負擔。
　　理  由
一、本件上訴人主張：（一）上訴人之整體著作中，縱有引用或類似之處，亦屬「輕
    微的」，不符合「抄襲」之成立要件，況既於引用處註明出處，並於文前載明感
    謝之旨，非有任何違背論文格式之倫理，原判決對上訴人就此有利之主張，並未
    於判決中說明何以不足採取之理由，自有判決不備理由之違法。（二）上訴人並
    無抄襲之意圖，不符合抄襲之要件，原審未能進一步針對專業審查之可信度與正
    確性之專業學術依據，進行判斷或評量被上訴人之認定有無違法或顯然不當，譬
    如「文獻探討」部分，在一般學術論文上，本在協助選擇研究主題，避免重複研
    究之目的，並具有找出知識缺口，連結過去之研究，節省研究工具測試時間及研
    究問題、理論、假設、概念及變項容易被確認等功用，因此上訴人引用張淑美及
    丘愛鈴之著作中部分內容，作為本書文獻探討之資料，已於文首載明感謝，文中
    註明出處，於一般論文之格式合理並無違誤；至於被上訴人核定之審查人選甲教
    授稱上訴人「未註引自何人」云云，所舉上訴人抄襲各點，上訴人均載明出處；
    乙教授所舉上訴人「完全引用，沒有遵守論文格式之倫理」等語，均與事實不待
    。況教育類科顧問推薦之五位審查人選，不明是否含檢舉人或被抄襲人，有無迴
    避原則之欠缺，原判決均未加以深入調查，遽以被上訴人已遵守相關之程序，即
    為上訴人不利之認定，顯有應調查而未調查之違法；甚且原審引用司法院釋字第
    四六二號解釋，只作程序之審查而放棄判斷，或評量原處分及訴願決定有無違法
    或不當情事之權限，有行政訴訟法第二百四十三條第二項第三款行政法院於權限
    有無辨別不當之違法等語，求為廢棄原判決，並撤銷訴願決定及原處分。
二、被上訴人則以：上訴人之原送審副教授資格著作，於遭人檢舉涉嫌抄襲他人著作
    後，被上訴人係先函請上訴人提出申復說明始併同其相關著作，送請專家重予審
    查，其中甲教授評審認為上訴人送審著作確有多處有抄襲之嫌，並列舉數例說明
    ，評定為四十九分：乙教授亦認為確有抄襲之嫌，評定為四十八分，經提被上訴
    人學審會相關類科常委複審表示：「黃先生升等代表著作文獻探討部分，確有抄
    襲之處」等由，評分六十八分。嗣經提被上訴人學審會第二十三屆第八次常務委
    員會議審查決議以：「尊重專家審查意見，抄襲成立，註銷副教授資格，五年內
    不受理教師資格送審，並請學校依規定處理」確定上訴人抄襲成立，其過程至為
    嚴謹，依司法院釋字第四六二號解釋意旨，除能提出具有專業學術依據之具體理
    由，動搖該專業審查之可信度與正確性，否則即應尊重其判斷。被上訴人乃據此
    函知上訴人審定結果，於法並無違誤等語，資為抗辯。
三、原審斟酌全辯論意旨及調查證據之結果，以：上訴人送審副教授資格之代表著作
    「健康教育課程新領域─死亡教育探討─以台東師院學生對死亡教育態度之研究
    為例」一書，於遭人檢舉涉嫌抄襲張淑美所著「死亡學與死亡教育」及丘愛玲之
    碩士論文「台北市國中教師對死亡及死亡教育態度之研究」，經被上訴人查證屬
    實，通知國立臺東師範學院並副知上訴人，自即日起註銷上訴人副教授資格，於
    二週內繳回其副教授證書，並於五年內不受理其之教師資格審定。按被上訴人所
    屬學術審議委員會（下稱學審會）關於專科以上學校教師資格送審著作有無抄襲
    情事審查之權限，係屬法律在特定範圍內授予公權力之行使，而專科以上學校教
    師資格之審查，關係教師素質與專科以上學校教學、研究水準，為維持學術研究
    與教學之品質，其決定之作成應基於客觀專業知識與學術成就之考量，此亦為憲
    法保障學術自由真諦之所在。故學審會本於專業評量之原則，於選任專業領域具
    有充分專業能力之學者專家先行審查，提出審查結果後，除能提出具有專業學術
    依據之具體理由，動搖該專業審查之可信度與正確性外，即應尊重其判斷；而受
    理此類事件之行政法院亦僅得據以審查其是否遵守相關之程序，或其判斷、評量
    有無違法或顯然不當之情事（司法院釋字第四六二號解釋參照）。本件被上訴人
    依相關程序規定選任學者專家先行審查，審查結果認定上訴人確有抄襲情形，既
    無可動搖該專業審查可信度與正確性之專業學術依據，自應尊重該判斷。故被上
    訴人學審會第二十三屆常務委員第八次會議審查決議：「尊重專家審查意見，抄
    襲成立。」係以尊重專業判斷為基礎，其於一般事理之考量無違，亦無違法或顯
    然不當之情形，因而駁回上訴人之訴。
四、本院按行政訴訟法第二百四十三條第二項第三款規定行政法院於權限之有無辨別
    不當者，其判決當然違背法令。此之所謂權限之有無辨別不當，包含行政法院有
    審判之權限誤以為無，及無審判之權限誤以為有而言。至若對於案件有審判權限
    ，於審判時因必要之情形，尊重其他機關之判斷而作成裁判，此乃關於實體上有
    無理由之判斷，無關乎審判權限有無之辨別，尚非可認行政法院就此係誤認為無
    審判權限，而生權限有無辨別不當之瑕疵。經查：本件上訴人送審副教授資格之
    代表著作，經遭人檢舉涉嫌抄襲被上訴人查證認屬實情，乃通知國立臺東師範學
    院並副知上訴人，註銷上訴人副教授資格，及應繳回其副教授證書，並於五年內
    不受理其之教師資格審定，上訴人不服，循序提起行政訴訟。此項訴訟事件，係
    爭執行政處分之違法並損害其權益而提起，自屬行政法院有權限對之審判之行政
    訴訟事件，原審認其對此事件有審判權限，爰作成實體判決，並無權限有無辨別
    不當之可言；又原審以被上訴人所屬學審會關於專科以上學校教師資格送審著作
    有無抄襲情事審查之權限，係屬法律在特定範圍內授予公權力之行使，而專科以
    上學校教師資格之審查，關係教師素質與專科以上學校教學、研究水準，為維持
    學術研究與教學之品質，其決定之作成應基於客觀專業知識與學術成就之考量，
    此亦為憲法保障學術自由真諦之所在。本件被上訴人依相關程序規定選任學者專
    家先行審查，審查結果認定上訴人確有抄襲情形，又無可動搖該專業審查可信度
    與正確性之專業學術依據，原審尊重該項判斷，而為上訴人之訴為無理由之判決
    ，揆之前開說明，亦不得認原審有權限有無辨別不當之違法。次按本件上訴人提
    起上訴另指摘原判決有應調查而不調查及不備理由之違法，無非以上訴人之整體
    著作中，縱有引用或類似之處，亦屬「輕微的」，不符合「抄襲」之成立要件，
    況既於引用處註明出處，並於文前載明感謝之旨，非有任何違背論文格式之倫理
    ；且上訴人就被上訴人所選定之審查人員，是否應迴避而未迴避等事項，原審未
    為調查等情為論據。惟查：原判決就此部分係以本件被上訴人依相關程序規定選
    任學者專家先行審查，審查結果認定上訴人確有抄襲情形，既無可動搖該專業審
    查可信度與正確性之專業學術依據，自應尊重該判斷等語，因不採上訴人於原審
    所為其無「抄襲」之主張，並非未於判決理由欄內記載對上訴人前開攻擊防禦方
    法之取捨意見，自無判決不備理由之違法。另觀之原處分卷內有關審查人之資料
    ，本件被上訴人所選任之審查人並無應迴避而未迴避情形，原判決就此雖未具體
    指明原處分及訴願決定無迴避原則之違反，而謂應遵守相關之程序並未違法，並
    無應調查事項未為調查之違法，核亦無不合。基上所述，本件上訴人所述並無可
    採，上訴意旨徒執前詞指摘原判決違誤，求為廢棄，為無理由，應予駁回。
據上論結，本件上訴為無理由，爰依行政訴訟法第二百五十五條第一項、第九十八條
第三項前段，判決如主文。
中　　華　　民　　國　　九十一　　　年　　　十二　　　月　　　十二　　　日
                    最 高 行 政 法 院  第 三 庭
                                審 判 長 法  官　　　葉　振　權
                                         法  官      林  家  惠
                                         法  官　　　吳　錦　龍
                                         法  官　　　劉　鑫　楨
                                         法  官　　　吳　明　鴻
右  正  本  證  明  與  原  本  無  異
　　　　　　　　　　　　　　　　　　　　 法院書記官　阮  桂  芬
中　　華　　民　　國　　九十一　　　年　　　十二　　　月　　　十二　　　日
